臺灣高等法院民事判決
110年度上字第129號
上  訴  人  楊蓮池  
            程國平  
共      同
訴訟代理人  劉昌崙律師
            林聖彬律師
被 上訴 人  王  連  
訴訟代理人  王國安  
            陳雅珍律師
上列當事人間請求返還房屋事件，上訴人對於中華民國109年12
月9日臺灣臺北地方法院108年度訴字第4480號第一審判決提起上
訴，本院於111年3月15日言詞辯論終結，判決如下：
    主  文
上訴駁回。
第二審訴訟費用由上訴人負擔。
    事實及理由
一、被上訴人主張：門牌新北市○○區○○路0段0號之未辦保存登記
    建物（下稱系爭房屋），由伊出資興建而原始取得所有權，
    從未曾將該房屋之事實上處分權讓與他人。詎上訴人逕以系
    爭房屋之所有人自居，無權占有系爭房屋作為十三份生態園
    區（下稱系爭生態園區）之營業處所使用迄今，經催不理，
    爰依民法第767條規定，求為命上訴人將系爭房屋返還予伊
    之判決。
二、上訴人則以：系爭房屋係由上訴人程國平（下稱其名）整地
    闢路興建完成，程國平申請門牌編定、遷入戶籍、裝表供電
    、購入系爭房屋所在周邊土地、申請房屋稅籍及經營系爭生
    態園區迄今，期間並與被上訴人及其養母、生母、長子王添
    丁、次子王國安等人共同居住。程國平於民國93年1月2日與
    上訴人楊蓮池（下稱其名）結婚，因楊蓮池曾於98年10月間
    代程國平出資新臺幣（下同）50萬元，解決程國平於臺灣臺
    北地方法院（下稱臺北地院）另案強制執行事件糾紛（下稱
    另案執行），程國平遂將系爭房屋之房屋稅納稅義務人變更
    登記為楊蓮池而讓與事實上處分權，可見程國平、楊蓮池均
    為系爭房屋之獨立占有人及所有人，被上訴人並非系爭房屋
    之所有人，不得訴請伊遷讓返還系爭房屋等語，資為抗辯。
三、原審為被上訴人全部勝訴之判決。上訴人不服提起上訴，聲
    明求為判決：㈠、原判決廢棄；㈡、被上訴人在第一審之訴及
    假執行之聲請均駁回。被上訴人答辯聲明為：上訴駁回。
四、系爭房屋係未辦保存登記之建物，經原審勘驗現場及囑託新
    北市新店地政事務所測量結果，分別占有坐落同上市○○區○○
    段○○○段0000○0000○00地號土地（下各以地號稱之，合稱系
    爭土地），面積各118、102、7平方公尺；系爭房屋之門牌
    初編日期為86年2月3日，由上訴人於91年11月19日先以被上
    訴人為申請人及房屋所有權人名義，向新北市稅捐稽徵處申
    請第一次房屋稅籍登記，並申報系爭房屋之構造為加強磚造
    、二層（面積各150.69平方公尺）、建築完成日期為86年2
    月14日，嗣於93年12月1日以贈與為原因，由程國平以新所
    有權人名義申報契稅，再於98年6月16日以買賣為原因，由
    楊蓮池以新所有權人名義申報契稅；系爭房屋目前由程國平
    、楊蓮池及所生未成年子女共同居住使用，屋內原有內梯業
    已封鎖，可由外側樓梯前往二樓，外側鐵門有鎖，以一樓大
    門為主要出入口，一、二樓均有獨立出入口；又該房屋所在
    之24-4地號土地原係由程國平之配偶楊蓮池與王國安分別共
    有（應有部分各2分之1），嗣經臺北地院以107年度店簡字
    第296號簡易確定判決予以變價分割後（下稱系爭分割共有
    物案件），現已由王國安單獨取得等情，為兩造所不爭執（
    見本院卷一第123頁），並有原審勘驗筆錄、現場照片、新
    北市新店地政事務所109年2月7日新北店地測字第109606157
    1號函附土地複丈成果圖、土地所有權狀影本、臺北地院不
    動產權利移轉證書、同院107年度店簡字第296號簡易判決、
    同院民事執行處108年2月16日北院忠107司執樂字第108363
    號函、新北市政府稅捐稽徵處新店分處108年10月29日新北
    稅店二字第1084685606號函附系爭房屋之房屋稅籍資料、平
    面圖、第一次申請稅籍等相關文件、同分處109年2月25日新
    北稅店二字第1095365474號函附房屋歷次稅籍申請書等件在
    卷可稽（見店簡卷第15至18頁，原審卷一第13至18頁、第41
    至63頁、第109至116頁、第117至119頁、第127頁、第211、
    213至215頁、第263至266頁、第274至287頁、第345至349頁
    ），應堪認定。
五、被上訴人主張系爭房屋由其原始出資建築，惟為上訴人所否
    認，並以前揭情詞置辯。經查：
㈠、系爭房屋之前身為坐落系爭土地及同小段25-8地號等4筆土地
    上之新建一樓磚造鐵皮屋頂違建屋（內含臥室、廚房、衛浴
    設備，面積7坪），經程國平於86年1月27日，以被上訴人為
    該屋前身所有人之身分及名義，向改制前臺北縣石碇鄉戶政
    事務所提出申請編定門牌及切結，於同年2月3日獲准將該前
    身之門牌編為「○○縣00鄉00村0鄰0000-0號」，嗣因空間不
    敷居住使用，遂將該前身拆除而陸續在系爭土地上新建系爭
    房屋，惟仍繼續沿用原門牌，後因門牌調整及行政區域調整
    而改為「新北市○○區○○里0鄰○○路○段0號」等情，為兩造所
    不爭執（見本院卷二第109頁），並有新北市新店戶政事務
    所110年9月28日新北店戶字第1105789340號函附編定門牌申
    請書、照片、勘查紀錄表、切結書、臺北縣石碇鄉戶政事務
    所簡便行文表、戶籍查詢作業結果等件在卷可稽（見本院卷
    一第373至393頁）。稽諸系爭房屋於第1次申請稅籍時所檢
    附之房屋平面圖及房屋稅計課紀錄，其上既載「一—二Ｆ」，
    且系爭房屋之房屋稅籍證明書所載之起課年月復為91年11月
    ，有新北市政府稅捐稽徵處新店分處108年10月29日新北稅
    店二字第1084685606號函附房屋稅籍證明書及相關資料可稽
    （見原審卷一第41至45頁），酌以系爭房屋所在之系爭土地
    於拍攝日期86年11月13日、87年6月18日、91年1月11日之航
    空照片，顯示系爭房屋於86、87年間之屋頂平坦且有一凸起
    構造物，嗣於91年1月間起即已有屋脊突起之斜屋頂，有行
    政院農業委員會林務局農林航空測量所110年12月1日農測調
    字第1109102008號函附判讀說明可稽（見本院卷二第93至99
    頁）。足見系爭房屋最早應係在86年1月27日過後之某時，
    即經拆除前身而開始重建1樓，且於91年1月間在2樓設有屋
    脊突起之斜屋頂，並於91年11月前（即起課房屋稅）之某時
    完成該屋全部1、2樓之興建無誤。
㈡、依卷附證人羅謝亮於108年7月26日出具之收據（下稱系爭收
    據）記載：「本人承包新北市○○區○○路○段0號房屋之全部新
    建工程，……，並業已收取工程款新臺幣肆佰肆拾伍萬元整，
    已由王國安轉交其母親王連女士所支付之上開款項無訛，恐
    口無憑，特立此收據以為證」等字（見店簡卷第19頁），其
    復結證：伊當兵回來後沒多久，王國安就找伊去蓋系爭房屋
    ；一開始現場只是泥土地上有一間小小鐵皮屋，前1、2年在
    整地，整地後才蓋一樓，一樓完成後才又建二樓屋頂，等伊
    蓋好房屋後，鐵皮屋在系爭房屋裡面，伊就把原來鐵皮屋拆
    掉了，伊蓋的是系爭房屋的前面部分，系爭房屋一樓的磚牆
    RC、二樓屋頂主結構鐵架、主鋼骨結構及鐵皮屋頂都是伊蓋
    的，並有調度其他人來分包，伊後來也有施作二樓樓板及廚
    房屋頂；系爭房屋的興建工程費用大約400多萬，費用是伊
    做多少拿多少，做到一階段就慢慢付款，王國安、程國平都
    曾拿過錢給伊，伊大概10萬、20萬現金這樣慢慢一次一次拿
    ；王國安事後找伊補簽收據時，伊有說那麼久了怎麼會知道
    ，但伊可以肯定確實有收到這筆錢等語（見原審卷一第404
    至408頁）。依證人羅謝亮所證，其係證稱曾興建系爭房屋
    一樓之「磚牆RC」，以及二樓之「屋頂主結構鐵架、主鋼骨
    結構及鐵皮屋頂」、「樓板及廚房屋頂」等處（見原審卷一
    第407頁），未證述系爭房屋現有之1、2樓狀態（即2樓四周
    牆面均有水泥包覆）均係由其興築完成。上訴人空言指摘證
    人羅謝亮曾於原審證述系爭房屋1、2樓均係在86年間即已蓋
    好，並進而質疑羅謝亮證述虛偽不實云云（見原審卷二第9
    頁），核與卷證不符，無可憑信。復參酌證人張意全（施作
    二樓泥作）於109年4月25日所出具之聲明書記載：「本人張
    意全於民國88年間施作雇主王國安於新北市○○區○○路○段○號
    施作地磚、牆壁和隔間工程。總工程金額為新臺幣158000元
    整。……」等語（見原審卷二第185頁），其並於本院審理時
    結證：伊去的時候一樓已經做好，二樓的鐵皮、欄杆也都做
    好，伊是去做三根柱子跟相夾的矮牆，也有做二樓的地板，
    當時是王國安叫伊去施作，也是王國安跟伊接觸商量，伊做
    的部分跟聲明書上面寫的內容都一樣，伊雖然不記得具體時
    間，但因為伊只有做過系爭房屋這一次工程，所以伊能清楚
    描述施工項目及範圍等語在卷（見本院卷一第343至345頁）
    ，以及證人王豐益（施作二樓水電）於本院審理時結證：伊
    曾有跟父親王德宗（昇元水電行老闆，現已罹患老人癡呆症
    ）一起去系爭房屋施作水電工程，一、二樓是分開施作的，
    伊去施作一樓時，系爭房屋一、二樓都蓋好了，但當時二樓
    只有鐵皮屋頂、中間是空的，是到後來過了幾年，才又加蓋
    二樓的四周外牆及貼磚等語（見本院卷一第220頁）。經核
    均與證人羅謝亮所證述其如何興築系爭房屋之具體經過情形
    一致，並與前揭空照圖、稅籍及戶政登記資料內容相合，堪
    認證人羅謝亮之證述應與事實相符，可以採信。參酌羅謝亮
    受被上訴人之指示所興建之上開房屋部位及程度，羅謝亮既
    已完成系爭房屋之一、二樓結構，且使該屋上有屋面，周有
    門壁，足以蔽風雨而通出入，並適於人之起居，客觀上自有
    相當經濟使用價值，應屬獨立之不動產。準此，被上訴人主
    張系爭房屋當初係由其指示王國安委託羅謝亮出面加以興築
    ，並經羅謝亮於86年1月27日過後某時起至91年11月前之某
    時止此段期間內，陸續完成系爭房屋一樓之「磚牆RC」，以
    及二樓之「屋頂主結構鐵架、主鋼骨結構及鐵皮屋頂」、「
    樓板及廚房屋頂」，其因原始出資建築而取得系爭房屋之所
    有權等語，應屬有據。
㈢、上訴人雖抗辯：系爭房屋係伊整地後陸續聘僱王德宗、楊建
    忠、王士榮、吳坤山、林志強等人所興建而成云云，並提出
    王德宗之昇元水電工程行名片及開立給「平仔」之估價單（
    編號1、2、4）、一立捲門行90年3月26日開立給「程國平」
    之估價單（負責人楊建忠）、王士榮之日璽鋁門窗名片、吳
    坤三之小林玻璃行名片、林志強名片，以及王豐益、王士榮
    、吳坤三、林志強出具之證明書等件為證（見原審卷一第13
    3至139頁、第147頁、第379頁、第381頁、第383頁，原審卷
    二第95至101頁）。惟查：
　⒈證人楊建忠（一立捲門行老闆）於本院審理時清楚證稱：程
    國平先前曾有來找伊估價，但伊估價當時，系爭房屋僅有一
    樓的RC，二樓的鐵皮尚未增建，測量當時二樓類似建物陽台
    ，是RC屋頂空空的，當時二樓是空的準備要加蓋，四周圍起
    來的女兒牆90公分，當時也沒有屋頂，只有二樓地面樓板而
    已；原本程國平是要叫伊去估價二樓鐵皮加蓋的增建部分，
    但後來程國平並沒有找伊去施作，伊確定二樓不是伊做的（
    見本院卷一第216至217頁）。足見程國平從未實際聘僱一立
    捲門行之楊建忠前來施作系爭房屋二樓之增建部分甚明。程
    國平以上開一立捲門行之估價單為證，企以證明原始出資建
    築系爭房屋二樓云云，自非有據。
　⒉依卷附林志強出具之聲明書記載：「本人林志強因程國平於
    民國109年4月來家中說是要我簽名證明他有跟我購買水泥和
    沙和磚塊，本人無覺不妥便幫程國平簽名。後來發覺事實並
    非如他所言，所以提出此說明書，他所購買材料只足夠做修
    補工程根本不足以建一間房，所購買之材料送達時本人也有
    看到主建物二層樓已存在……」等語（見原審卷二第187頁）
    ，其復結稱：伊從沒有載過系爭房屋的建材，王國安、程國
    平雖然都有叫過伊載材料，但伊所載送過去的砂石水泥，或
    係用以興建系爭房屋左邊的其他地上物、或係下方馬路旁的
    地上物，都與系爭房屋無關，伊只是單純送材料而已等語（
    見本院卷一第225頁）。足見林志強未曾參與興建系爭房屋
    過程所使用材料之載送。是程國平以林志強之聲明書或名片
    為證，亦無足取。
　⒊至證人王豐益（昇元水電工程行王德宗之子）雖證述其曾有
    協同父親王德宗前往系爭房屋施作一、二樓的水電等語（見
    本院卷一第220頁）；證人王士榮（日璽鋁門窗老闆）亦稱
    其曾有受程國平指示前來施作一樓百葉窗，且於其施作當時
    只有一樓蓋好，二樓當時還沒蓋，只有鐵皮跟屋頂而已等語
    （本院卷一第222至224頁）；證人吳坤三（小林玻璃行老闆
    ）並稱：其係在91年間受程國平委託前往施作二樓的鋁門、
    鋁窗及玻璃，於其施作當時，系爭房屋一、二樓的結構都已
    經完成，工程款也是程國平交付等語（見本院卷一第339至3
    41頁）。惟依證人王豐益、王士榮、吳坤三上開所證情節，
    至多僅能認定程國平曾有指示昇元水電工程行、日璽鋁門窗
    、小林玻璃行前來施作水電、鋁門窗、玻璃等工程，上開工
    程項目既與系爭房屋主體結構無涉，充其量無非僅係門窗或
    內部水電裝潢設施，反適足以證明程國平實際上並未僱工施
    作與系爭房屋一、二樓主要結構有關之工程甚明，亦無從資
    為對上訴人有利之認定。
　⒋此外，程國平復未能舉出其他事證證明其究係以何種方法加
    以原始出資建築系爭房屋，則上訴人抗辯系爭房屋係由程國
    平原始建築取得所有權云云，即無可取。
㈣、上訴人再抗辯：被上訴人就其興建系爭房屋時所需資金來源
    之說詞前後一再矛盾，復未能提出相關存摺明細交代其向中
    國信託商銀借貸後所得之金錢流向，可見被上訴人並無資力
    負擔興建系爭房屋所需之費用云云，惟為被上訴人所否認。
    查被上訴人曾於82年6月17日以114萬3,196元之價金出售坐
    落新北市○○區○○段○○○段00000地號土地（面積18公畝48平方
    公尺、權利範圍2分之1）；繼於83年1月5日又再出售其因繼
    承所得之○○市00區00分0000、000-0、000、000、0000、000
    -0、000-、000-0、000-0、000-0、000-、000-0000、000-0
    、000-0、000-0、000、000、000-0、000-0、000-、000-0
    、000-0、000、000、000、000-0、00-0等27筆地號土地等
    情，有土地買賣契約書、土地登記謄本可證（原審卷二第15
    3至165頁、第191至248頁），客觀上已難遽認被上訴人為毫
    無資力之人。何況，本件經原審向中國信託商業銀行函詢結
    果，亦確認被上訴人於86年2月21日邀同王國安為連帶保證
    人，向該行借款460萬元，並以臺北市○○區○○段○○段0000地
    號與其上建物為東湖段一小段136建號建物設定抵押權以為
    擔保，有中國信託商業銀行股份有限公司109年6月2日中信
    銀字第109224839127365號函附放款帳戶還款交易明細、86
    年2月21日借款460萬元之借據等件可參（見原審卷二第257
    至276頁），尤見被上訴人本身係具有相當程度之資力及信
    用之人。上訴人雖質疑被上訴人未能提出上開460萬元借貸
    所得金錢之去向加以說明云云，然證人羅謝亮既已清楚陳明
    「費用是我做多少拿多少」、「都是付現金，一次一次拿」
    、「大概10萬、20萬這樣慢慢拿」等語（見原審卷一第404
    至408頁），足見被上訴人確係以小額、現金、分期慢慢付
    清系爭房屋之全部工程款，且與被上訴人借得金錢後如何加
    以運用無關，則上訴人空言質疑被上訴人並未提出相關借款
    後金流去向之說明，並據此否認被上訴人原始出資興建系爭
    房屋云云，即不可取。
㈤、上訴人再抗辯：縱認系爭房屋係由被上訴人原始建築，然系
    爭房屋之房屋稅籍事後既已先後輾轉登記於程國平及楊蓮池
    個人名下，並由程國平等人長期繳納房屋稅，可見程國平、
    楊蓮池均因此成為系爭房屋之所有人云云。惟查：
　⒈稽諸程國平於91年11月19日以被上訴人名義向新北市政府稅
    捐稽徵處新店分處提出之「房屋新建暨房屋現值申報書」，
    載明：「申報日期91年11月19日、房屋坐落臺北縣○○鄉○○里
    0鄰○○路0段0號、房屋所有人丙○持分全部、新建房屋明細構
    造為加強磚造、建築房屋日期86年2月14日」等語（見原審
    卷一第47頁），而系爭房屋所在鄰長及村長壬○○、丑○○復於
    91年11月15日共同出立房屋興建證明書，上載：「查坐落臺
    北縣○○鄉○○里○鄰○○路○段0號房屋乙棟，確係納稅義務人興
    建無訛，如有虛偽證明人願負一切法律責任」等語（見原審
    卷一第55頁、卷三第8頁），有新北市政府稅捐稽徵處新店
    分處108年10月29日新北稅店二字第1084685606號函附資料
    可稽（見原審卷一第41至63頁），並為程國平所不否認（見
    原審卷一第292頁），可見程國平於申請房屋稅籍時明知實
    際起造系爭房屋之所有人確為被上訴人無訛。
　⒉程國平雖抗辯：當時里長跟伊說房屋稅設籍才有保障，因為
    土地是被上訴人的，所以房子只能先登記被上訴人名字，當
    時被上訴人跟伊住，伊也有跟被上訴人講過云云。惟按申請
    或變更房屋稅籍納稅義務人名義，房屋稅籍登記人並不以房
    屋所在基地之土地所有人為必要，此觀房屋稅條例第4條第1
    項、新北市房屋稅徵收細則第2條規定即明，並經本院向新
    北市政府稅捐稽徵處新店分處函詢確認無誤，有該分處110
    年9月28日新北稅店二字第1105348029號函可稽（見本院卷
    一第401至403頁），是程國平以其並非系爭土地所有人，始
    借用被上訴人名義登記系爭房屋稅籍云云為辯，核與上開規
    定不合，不能採信。
　⒊上訴人復抗辯：系爭房屋之稅籍於93年12月1日以贈與為原因
    、於98年6月16日再以買賣為原因，依序變更登記納稅義務
    人為程國平、楊蓮池，可見已由上訴人依序取得系爭房屋之
    所有權（事實上處分權），被上訴人已非系爭房屋之所有人
    云云。查：系爭房屋未辦保存登記，按民間習慣，通常固係
    以房屋納稅義務人之變動作為產權變更之表徵，惟程國平於
    本院審理時業已當庭陳明：伊從沒有因為被上訴人之贈與而
    取得系爭房屋或系爭土地；系爭房屋於93年間之稅籍變更申
    請，係伊自己去申請變更，因為伊要去申請十三份茶莊還有
    刷卡機，所以要繳稅，原本是辦被上訴人的名義，但稅捐單
    位說被上訴人年紀那麼大了，萬一以後有事怎麼辦，伊才改
    回來等語（見本院卷一第350頁），核與被上訴人陳稱：伊
    從不知系爭房屋稅籍辦理移轉之情事，伊本人亦未在相關文
    件上簽名用印，上開稅籍移轉均未經伊同意等語相符（見原
    審卷一第389頁）。可見兩造從未曾就系爭房屋有何基於贈
    與契約而為事實上處分權轉讓之約定存在。程國平事後於本
    院翻稱：系爭房屋稅籍資料的變動都是伊與被上訴人一同去
    辦理云云（見本院卷二第220頁），顯屬虛枉，不足採信。
    程國平再抗辯：因楊蓮池曾代伊出資50萬元以解決伊遭另案
    執行之民事糾紛，被上訴人就叫伊把系爭房屋之稅籍過戶到
    楊蓮池名下云云，並提出臺北縣新店地政事務所98年5月6日
    北縣店地登字第09800006498號函、楊蓮池之合作金庫港湖
    分行綜合存款存摺影本、合作金庫商業銀行98年10月19日支
    票號碼為AZ0000000號本行支票、收據、訊問（調查）筆錄
    、臺北地院民事執行處98年10月19日北院隆98司執平字第37
    150號函、本院105年度上易字第2039號刑事判決書等件為證
    （見原審卷二第109至141頁）。然楊蓮池係於98年10月19日
    ，始將其名下所有合作金庫港湖分行帳號0000-000-000000
    號帳戶內之50萬元定存解約並開立銀行本票，經程國平交予
    其債權人簽收，執行法院並據此撤銷查封等情，既有前述存
    摺、執行（調查筆錄）、臺北地院執行處函文可參，則程國
    平於98年6月間將系爭房屋稅籍以買賣為原因變更為楊蓮池
    ，斯時楊蓮池尚未因另案執行而為程國平清償任何債務，被
    上訴人何以竟會事先預言「楊蓮池業已代償債務完畢」，並
    以此為由要求程國平逕將系爭房屋之稅籍予以移轉至楊蓮池
    名下，尤見程國平上開所述不實，不足採信。從而，上訴人
    抗辯系爭房屋稅籍既已依序變更為程國平、楊蓮池所有，被
    上訴人即非系爭房屋所有人云云，自無可取。
　⒋上訴人又抗辯：其等長期為系爭房屋繳納房屋稅，可見業已
    取得系爭房屋之所有權云云。惟程國平、楊蓮池既未經被上
    訴人同意而自行將系爭房屋稅籍登記於自己名下，即應依稅
    捐法令負擔房屋稅，不能倒果為因，僅因上訴人長期繳納系
    爭房屋稅，反推系爭房屋已為上訴人所有。況被上訴人與程
    國平為母子，上訴人實際占有使用系爭房屋，並於其內居住
    ，且經營系爭生態園區謀利，如其向不知納稅義務人業遭變
    更之被上訴人表示願代為支付房屋稅，亦非違常。上訴人就
    此所辯，不足為取。上訴人再抗辯：稅捐機關已審議確定系
    爭房屋為程國平、楊蓮池所有，並依法准予變更房屋稅籍，
    足見被上訴人已非系爭房屋之所有人云云，惟按未辦保存登
    記建物之讓與，受讓人須受領交付始取得事實上處分權，且
    不能辦理所有權之移轉，此尚與行政稅籍准否變更無涉。查
    程國平既坦言其從未曾因被上訴人之贈與而取得系爭房屋等
    語（見本院卷一第350頁），且被上訴人對房屋納稅義務人
    之變更均不知情，業如前述，可見程國平不因被上訴人之讓
    與而取得系爭房屋事實上處分權，再將系爭房屋之事實上處
    分權或所有權讓與楊蓮池。上訴人徒以行政稅籍業已變更為
    由，抗辯被上訴人已非系爭房屋所有人云云，實不足取。
㈥、程國平再抗辯：伊早於79年3月23日即已將戶籍遷入系爭房屋
    內，並於86年2月3日申請系爭房屋門牌地址後，於同月14日
    將戶籍遷入系爭房屋前身，之後再於同年11月1日向台電公
    司申請裝表用電，並積極購買系爭房屋所在鄰近之000-0地
    號、00地號、000地號、000地號、00-0地號土地，可見伊始
    為系爭房屋之所有人云云，並提出地籍圖謄本、土地所有權
    狀、地籍異動索引、不動產買賣契約書、土地登記謄本等件
    為憑（原審卷一第97至104頁、第105頁以下、第171頁、第1
    73頁、第175至82頁）。惟程國平是否申請戶籍遷入、門牌
    編定、電表申設或購買系爭房屋所在週邊土地等行為，經核
    均無從證明程國平究係如何原始出資建築而取得系爭房屋所
    有權之事實。程國平以此為辯，已屬無稽。程國平又抗辯：
    被上訴人在伊遭臺北地院另案執行查封時，從未曾出面聲明
    異議，可見系爭房屋確係程國平所有云云。然被上訴人自始
    不知系爭房屋稅籍已先後於93年12月1日、98年6月16日依序
    變更為程國平、楊蓮池所有，已如前述，酌以被上訴人係28
    年2月8日出生，有其向中國信託商銀申貸時所填寫之申請書
    可參（見原審卷二第273頁），被上訴人於程國平在98年間
    遭另案執行時已屆古稀之年，其是否能精準意識並判斷系爭
    房屋已遭執行法院一併查封，顯非無疑，況程國平既已成年
    ，本應有處理負擔自身債務之擔當，如被上訴人因出於信任
    程國平之能力而未積極出面就系爭房屋向執行法院提出異議
    ，亦難認有何悖離常情之處，本院尚難僅因被上訴人並未於
    另案執行時出面爭執自己就系爭房屋有排除強制執行程序之
    權利，即以此反推被上訴人已非系爭房屋之所有人。上訴人
    執此為辯，亦無可取。上訴人再抗辯：系爭房屋如為被上訴
    人所有，王國安何以竟會在系爭分割共有物案件審理時自稱
    被上訴人業已將系爭房屋全部給王國安云云，並提出臺北地
    院107年度店簡字第296號判書、107年8月7日言詞辯論筆錄
    為證（見原審卷一第109至115頁、第167頁）。惟在民事法
    律關係中，任何人均不得本於自己之意思而為他人創設義務
    ，是縱令王國安於系爭分割共有物案件中自稱受被上訴人之
    讓與而取得系爭房屋云云，充其量僅係王國安個人於該案件
    中所為之攻擊防禦方法而已，殊難以此遽認被上訴人確已讓
    與系爭房屋與王國安，遑論以此推認被上訴人有何主張前後
    矛盾不一之情。上訴人就此辯，仍無可採。
六、按所有人對於無權占有或侵奪其所有物者，得請求返還之，
    民法第767條前段定有明文。查系爭房屋既為被上訴人原始
    出資建築，自屬被上訴人所有，上訴人逕以所有人自居而占
    有系爭房屋以經營系爭生態園區，復未能舉證證明其有正當
    權源占有系爭房屋之事實，顯屬無權占有，是被上訴人依民
    法第767條之規定，請求上訴人返還系爭房屋，洵屬有據，
    應予准許。
七、綜上所述，被上訴人依民法第767條前段之規定，請求上訴
    人遷讓返還系爭房屋予被上訴人，於法有據，應予准許。原
    審為上訴人敗訴之判決，並依兩造之聲請，酌定相當擔保金
    為假執行、免為假執行之諭知，核無不合。上訴意旨指摘原
    判決不當，求予廢棄改判，為無理由，應予駁回。
八、本件事證已臻明確，兩造其餘攻擊或防禦方法，經本院斟酌
    後，認為均不足以影響本判決之結果，2爰不予逐一論列，
    附此敘明。
九、據上論結，本件上訴為無理由，依民事訴訟法第449條第1項
    、第78條，判決如主文。
中　　華　　民　　國　　111 　年　　4 　　月　　19　　日
                    民事第三庭    
                        審判長法  官 王怡雯
                              法  官 吳素勤
                              法  官 呂綺珍

正本係照原本作成。
如不服本判決，應於收受送達後20日內向本院提出上訴書狀，其
未表明上訴理由者，應於提出上訴後20日內向本院補提理由書狀
（均須按他造當事人之人數附繕本）上訴時應提出委任律師或具
有律師資格之人之委任狀；委任有律師資格者，另應附具律師資
格證書及釋明委任人與受任人有民事訴訟法第466 條之1第1項但
書或第2項所定關係之釋明文書影本。如委任律師提起上訴者，
應一併繳納上訴審裁判費。
中　　華　　民　　國　　111 　年　　4 　　月　　20　　日
    　　　　　　　　　　　　　書記官 蔡宜蓁